臺灣高等法院刑事判決
110年度上訴字第876號
上  訴  人  
即  被  告  吳侑澤


上列上訴人即被告因詐欺等案件，不服臺灣新竹地方法院108年
度訴字第995號，中華民國110年1月12日第一審判決(起訴案號：
臺灣新竹地方檢察署108年度偵字第1359號、第6802號)，提起上
訴，本院判決如下：
    主  文
上訴駁回。
    事  實
一、甲○○、徐嘉翎(以上一人經原法院罪刑判決確定)基於參與犯
    罪組織之犯意，於民國107年8、9月間，加入三人以上，以
    實施詐術為手段，所組成具有持續性或牟利性之有結構性組
    織之詐騙集團，徐嘉翎經甲○○告知而尋找供詐騙款項匯入之
    帳戶(俗稱人頭帳戶)，徐嘉翎分擔指示車手提領款項、甲○○
    負責督促及接送車手提款，而參與該犯罪組織。嗣徐嘉翎尋
    得萬烘昌(以上一人經本院高雄分院為罪刑判決確定)提供其
    所申辦第一商業銀行帳號000-00000000000號帳戶(下稱本件
    帳戶)供做詐騙款項匯入帳戶，由萬烘昌交付本件帳戶存摺
    予徐嘉翎收執，萬烘昌更應允擔任提款車手，遂由甲○○、徐
    嘉翎、萬烘昌與其他真實姓名年籍均不詳(無積極證據證明
    有未成年參與，以下同)之成年詐騙集團成員，共同意圖為
    自己不法之所有，分別為下列行為：
  ㈠基於三人以上共同冒用公務員名義詐欺取財之犯意聯絡，於1
    07年10月5日由該詐騙集團之不詳成員去電蕭呂涼，佯稱為
    北部某醫療院所櫃臺人員、新北市林國慶警官及王正浩檢察
    官，指蕭呂涼證件遭盜用，且疑為詐欺共犯，要監管其帳戶
    存款，致使蕭呂涼陷於錯誤，而匯款至本件帳戶如附表編號
    1所示，萬烘昌則依徐嘉翎及詐騙集團不詳成員之指示，前
    往第一商業銀行竹東分行提領蕭呂涼遭詐騙款項如附表編號
    1所示，提領完畢後，復依照指示將款項交予該詐騙集團不
    詳成員。前開提領詐騙款項期間，萬烘昌曾覺不妥而告知徐
    嘉翎其不願繼續提領款項，甲○○經徐嘉翎轉知後，仍命萬烘
    昌繼續提款。
  ㈡基於三人以上共同詐欺取財之犯意聯絡，於107年10月16日由
    該詐騙集團不詳之成員去電乙○○，佯稱為其外甥阿財之友人
    萬烘昌，因乙○○兒子在國外就學缺錢而要求匯款，致使乙○○
    陷於錯誤，而匯款至本件帳戶如附表編號2所示，萬烘昌則
    於徐嘉翎及其他詐騙集團不詳成員指示提款後，由甲○○及另
    名不詳成員載送萬烘昌至第一銀行竹東分行提款如附表編號
    2所示，提領完畢後即交予不詳姓名詐騙集團成員。
二、案經蕭呂涼及乙○○訴由新竹縣政府警察局竹東分局報請臺
    灣新竹地方檢察署檢察官偵查起訴。　　
    理  由
壹、程序方面
一、按被告以外之人於審判外之言詞或書面陳述，除法律有規定
    者外，不得做為證據。被告以外之人於檢察事務官、司法警
    察官或司法警察調查中所為之陳述，與審判中不符時，其先
    前之陳述具有較可信之特別情況，且為證明犯罪事實存否所
    必要者，得為證據，刑事訴訟法第159條第1項、第159條之2
    分別定有明文。所謂「具有較可信之特別情況」，應係指該
    被告以外之人於檢察事務官、司法警察官或司法警察調查中
    所為之陳述，與審判中不符，而其先前之陳述，從客觀上之
    環境或條件等情況加以觀察，有足以取代審判中經反對詰問
    之可信性保證者，最高法院96年度台上字第5979號判決要旨
    參照。查，證人萬烘昌於警詢前所為之陳述，性質上均屬上
    訴人即被告甲○○（下稱被告）以外之人於審判外所為之言詞
    陳述，審酌上開陳述作成之狀況及尚有該證人在檢察官訊問
    、原審審理中具有證據能力之證述可供作為證據，又上開有
    證據能力之供述，與其先前於警詢陳述之內容相同，並非已
    無從再就同一供述人取得相同之陳述者，而得以其他有證據
    能力之供述證據代替之，與刑事訴訟法第159條之2所定「為
    證明犯罪事實存否所必要」之要件不侔，是證人萬烘昌於警
    詢時所為陳述應認無證據能力，不能作為被告甲○○論罪之依
    據。　　
二、又按刑事訴訟法第159條之5規定之傳聞例外，乃基於當事人
    進行主義中之處分主義，藉由當事人等「同意」之此一處分
    訴訟行為與法院之介入審查其適當性要件，將原不得為證據
    之傳聞證據，賦予其證據能力。本乎程序之明確性，其第1
    項「經當事人於審判程序同意作為證據」者，當係指當事人
    意思表示無瑕疵可指之明示同意而言，以別於第2項之當事
    人等「知而不為異議」之默示擬制同意。當事人已明示同意
    作為證據之傳聞證據，並經法院審查其具備適當性之要件者
    ，若已就該證據實施調查程序，即無許當事人再行撤回同意
    之理，以維訴訟程序安定性、確實性之要求。此一同意之效
    力，既因當事人積極行使處分權，並經法院認為適當且無許
    其撤回之情形，即告確定，其於再開辯論不論矣，即令上訴
    至第二審或判決經上級審法院撤銷發回更審，仍不失其效力
    等旨，最高法院99年度台上字第3425號、101年度台上字第6
    378號、110年度台上字第3893號判決意旨可參。被告於原審
    有選任辯護人，本判決下列引用之被告以外之人於審判外所
    為之供述證據，如證人蕭呂涼、乙○○警詢之供述，檢察官、
    被告及原審選任辯護人均同意有證據能力(見原審卷一第264
    頁），另對於證人徐嘉翎警詢陳述部分，被告及辯護人於原
    審準備程序先否定其證據能力，並聲請傳喚證人徐嘉翎到庭
    詰問，嗣於原審審理中，在證人徐嘉翎已在庭等候受詰問，
    惟被告之辯護人竟捨棄傳喚證人徐嘉翎，並對徐嘉翎警詢(
    含偵訊)之陳述，表示均不爭執證據能力(見原審卷二第123
    、125至126頁)，顯然被告及原審辯護人對證人徐嘉翎警詢
    陳述不為異議，係出於「知有不得為證據之情形」，後有積
    極處分「不爭執」證據能力之作為，而被告受辯護人之協助
    後，於調查證據時有「知」而不為異議之情形，既已合致於
    擬制同意之要件，自不容許再為爭執（參照最高法院101年
    度台上字第6378號判決意旨)。本院審酌上開證據資料製作
    時之情況，尚無違法不當及證明力明顯過低之瑕疵，亦認為
    以之作為證據應屬適當，是被告在原審經辯護人協助後為上
    開明示同意、擬制同意該等證據資料有證據能力，在本院仍
    屬有效而當受拘束，是本院得採認上開證據作為認定事實之
    依據。從而被告於本院準備程序，再對證人徐嘉翎警詢 陳
    述再為爭執，應受其先前在原審之擬制同意效力所拘束，併
    此指明。惟關於告訴人蕭呂涼、乙○○於警詢中之陳述筆錄，
    就被告犯組織犯罪部分，因依據組織犯罪防制條例第12條前
    段規定，訊問證人之筆錄，以在檢察官或法官面前作成，並
    經踐行刑事訴訟法所定訊問證人之程序者為限，始得採為證
    據，因之本件就被告涉犯組織犯罪防制條例部分，即不引用
    告訴人蕭呂涼、乙○○於警詢中之陳述筆錄作為此部分犯罪之
    證據，惟告訴人蕭呂涼、乙○○於警詢所證述有關被告因參與
    犯罪組織後，受該犯罪集團之上手指派，分擔實行詐欺取財
    之一部犯罪事實部分仍具有證據能力，併予敘明。 
三、又按被告以外之人於偵查中向檢察官所為之陳述，除顯有不
    可信之情況者外，得為證據，刑事訴訟法第159條之1第2項
    定有明文。證人萬烘昌於偵查中就被告涉犯本案之罪，以證
    人身分具結後向檢察官所為之陳述，雖屬傳聞證據，惟現階
    段刑事訴訟法規定檢察官代表國家偵查犯罪、實施公訴，依
    法其有訊問被告、證人及鑑定人之權，證人、鑑定人且須具
    結，而實務運作時，檢察官偵查中向被告以外之人所取得之
    陳述，原則上均能遵守法律規定，不致違法取供，其可信度
    極高，職是，被告以外之人前於偵查中已具結而為證述，除
    反對該項供述得具有證據能力之一方已釋明「顯有不可信之
    情況」之理由外，應認證人萬烘昌於偵查中之陳述具有證據
    能力。而被告對證人萬烘昌偵訊中向檢察官所為陳述，雖於
    原審爭執其證據能力，惟未舉證或釋明該陳述係在「顯有不
    可信之情況下」為之，應認有證據能力。　　
四、本判決以下所引用之非供述證據，均與本件事實具有自然關
    聯性，且核屬物證、書證性質，又查無事證足認有違背法定
    程序或經偽造、變造所取得等證據排除之情事，復經原審及
    本院依刑事訴訟法第164條、第165條踐行物證之調查程序，
    況檢察官、被告對此部分證據能力均不爭執，應認均有證據
    能力。
貳、實體部分
一、訊據被告矢口否認有何參與犯罪組織、加重詐欺取財之犯行
    ，辯稱：我並沒有加入詐騙集團，對於本件詐騙犯行我都不
    知道等語(見原審卷一第262至263頁)，亦本院亦為相同答辯
    (見本院卷第95至97、163至165頁)，經查：證人即共同被告
    徐嘉翎受人指示，尋得萬烘昌提供供人匯入款項之本件帳戶
    ，萬烘昌更應允加入詐騙集團擔任提款車手，該詐騙集團於
    107年10月5日由不詳成員去電蕭呂涼，佯稱為北部某醫療院
    所櫃臺人員、新北市林國慶警官及王正浩檢察官，指蕭呂涼
    證件遭盜用，且疑為詐欺共犯要監管其帳戶存款，致使蕭呂
    涼陷於錯誤，因此匯款如附表編號1所示，萬烘昌提領完畢
    後，將款項依指示交予該詐騙集團不詳成員；另於107年10
    月16日由該集團不詳成員去電乙○○，佯稱為其外甥友人萬烘
    昌，因乙○○兒子在國外就學缺錢要求匯款，致使乙○○陷於錯
    誤，而匯款如附表編號2所示，萬烘昌至第一銀行竹東分行
    提款如附表編號2所示款項，提領完畢後，即將款項交予該
    詐騙集團成員等節，業據證人徐嘉翎於偵訊及原審審理時證
    述明確，被告對上開客觀事實並不爭執(惟否認與自己有關
    ，詳後述)，並有證人萬烘昌偵訊及原審審理程序中具結證
    述明確，且有證人即告訴人蕭呂涼、乙○○警詢之證述可佐(
    見偵字第1859號卷第38至41、81至83、31至32頁，原審卷一
    第348至361頁)，另告訴人蕭呂涼部分：內政部警政署反詐
    騙案件紀錄表、高雄市政府警察局楠梓分局楠梓派出所受理
    詐騙帳戶通報警示簡便格式表、高雄市高雄地區農會匯款申
    請書、存摺封面及內頁影本在卷可查（見原審卷一第105至1
    07、109至117頁），又告訴人乙○○部分：臺北市政府警察局
    中正第一分局仁愛路派出所受理刑事案件報案三聯單、受理
    各類案件紀錄表、郵政跨行匯款申請書乙○○之金融機構聯防
    機制通報單、臺北市政府警察局中正第一分局仁愛路派出所
    陳報單在卷可參（見偵字第6802號卷第34至36、38、31頁)
    ，並有第一商業銀行竹東分行107年10月30日一竹東字第84
    號函暨所附萬烘昌照片及帳戶資料(見原審卷一第125至137
    頁)，萬烘昌之同意搜索證明書、高雄市政府警察局楠梓分
    局搜索扣押筆錄、扣押物品目錄表、搜索現場照片6張(見原
    審卷一第71至83頁)，萬烘昌遭拘提時之照片及其於107年10
    月11日10時53分、同年月12日12時36分、同年月16日10時47
    分、15時11分至第一銀行竹東分行臨櫃提款之監視錄影翻拍
    照片6張(見原審卷一第79至89頁），萬烘昌之第一商業銀行
    取款憑條翻拍照片(見原審卷一第91至98頁)，萬烘昌與行動
    電話門號0000000000號通話紀錄截圖1張（見原審卷一第99
    頁)等在卷可佐，而萬烘昌因與徐嘉翎、被告共同犯上開犯
    行，業經臺灣橋頭地方法院108年度訴字第39號為有罪判決
    、本院高雄分院108年度上訴字第1419號判決上訴駁回確定
    ，有上開刑事判決書在卷可稽(見原審卷一第27至41、367至
    377頁），足徵告訴人乙○○、蕭呂涼因萬烘昌等人(被告涉犯
    本件部分，詳後述)詐財等事實堪信為真。
二、被告雖以前詞置辯，然查：
  ㈠證人萬烘昌於偵查中證稱：是徐嘉翎問我有沒有帳號，要給
    她朋友匯工程款，我說有，一開始我有領第1次，後來我覺
    得怪怪的，不想再領，甲○○就拿徐嘉翎的電話打給我，恐嚇
    我，說錢已匯進我的戶頭了，若我不去領，會對我家人不利
    ，所以我就繼續領錢；我之前曾看過甲○○2、3次面，但不是
    很熟等語(見偵字第1359號卷第81至82頁)，證人萬烘昌於原
    審審理中更證稱：那時我欠錢，我問徐嘉翎有沒有可以賺錢
    的方法，徐嘉翎就告訴我這個事情，就是要我提供帳戶以及
    要去領錢；我自己去銀行確認帳戶錢可以匯入及匯出後，就
    把簿子交給徐嘉翎，然後要領錢的時候，徐嘉翎會跟我聯絡
    ，教我何時要去哪裡等，有人會跟我碰頭；一開始是徐嘉翎
    先跟我聯絡，說等一下有0000000000這支號碼會跟我聯絡，
    教我怎麼做，然後我就依照這個人的指示去做；在第1天的
    時候，就是第1次我領完之後，要領第2次的時候，我覺得怪
    怪的，我就跟徐嘉翎說我覺得怪怪的，我不要領，但徐嘉翎
    沒有回答我，一下子就給甲○○拿去聽，甲○○跟我說就領最後
    一次，領完就沒事，簿子會還給我，我不去領的話，會有人
    對我家人不利：第2次領完錢，我把簿子跟錢交給對方，我
    叫對方把簿子還我，對方說明天再拿來還我，結果過了好幾
    天，又叫我去領第3次，第3次就是107年10月16日早上徐嘉
    翎先打電話給我，說等一下會有人聯絡我叫我再去領一次，
    領完簿子就會還我，也會把我的酬勞拿給我，然後我就去領
    最後第3次，我幫他們領完之後，他們把簿子還我，我就走
    了；107年10月16日那天我領2次，早上1次，下午1次；當天
    早上我在家，徐嘉翎打電話給我說等一下有人聯絡我，載我
    去領錢，然後我就在家等電話，然後有1通電話打過來，聲
    音我不認識，跟我說衣服穿一穿到樓下等，等一下會來載我
    ，我就在樓下等，人來的時候我才看到甲○○和另一個我不認
    識的人來載我去第一商業銀行，然後我去領錢，領完錢出來
    ，我就把錢交給我不認識的那個人；第1次領完在洗車廠旁
    邊等，等到下午我們再繼續領第2次等語(見原審卷一第352
    至358頁)。被告雖指曾賭博時贏萬烘昌1、2萬元，萬烘昌因
    而懷恨在心，故蓄意誣陷云云(見原審卷一第158頁)，然證
    人萬烘昌於原審審理時證稱：我們賭小小的，沒有甲○○講的
    那麼多錢，我沒有輸，也沒有欠他等語(見原審卷一第358頁
    )，況被告於第1次偵訊時明確表示其與萬烘昌之間並無金錢
    糾紛，之前在一個地方賭博有見過面而已等語(見偵字第135
    9號卷第48頁反面)，隻字未提賭債之事，可見被告前開辯詞
    係推諉卸責之詞，不足為據。
  ㈡再查，證人萬烘昌前揭證述內容，與證人徐嘉翎於警詢及偵
    查中證稱：萬烘昌先跟我說他缺錢，我跟甲○○說，甲○○就說
    缺錢可以找他，甲○○要我去向萬烘昌拿他的存摺，我有去跟
    萬烘昌拿，拿了後我交給甲○○；萬烘昌將存摺給甲○○會拿到
    一筆錢，甲○○後來又叫萬烘昌去領錢，萬烘昌拒絕領錢後，
    找我跟我說不想領錢，問我可不可以幫忙，萬烘昌可以將交
    付存摺的錢還給甲○○，但甲○○拒絕，後來就是萬烘昌、甲○○
    通話，我沒有參與，後來萬烘昌就妥協了，甲○○打電話跟我
    說，萬烘昌後來答應要領錢；我有叫萬烘昌去領錢等語（見
    偵字第1359號卷第72反面至73反面、77至78頁）大抵相符，
    被告在原審之辯護人固質疑徐嘉翎原指稱係將萬烘昌介紹予
    看起來約30歲之「阿正」，爾後才改稱係被告，證詞真實性
    顯有疑慮。但徐嘉翎於原審審理程序就此業已供述：因為甲
    ○○叫我講是「阿正」，不要指認甲○○，實際上沒有「阿正」
    這個人等語(見原審卷二第142頁)，況徐嘉翎於警詢、偵訊
    中多次表示不要讓甲○○知道遭其指認之事(見偵字第1359號
    卷第73頁反面、78頁反面)，且徐嘉翎於原審審理時曾具狀
    要求與被告甲○○隔離（見原審卷二第123頁），甚在原審訊
    問關於被告所涉犯行，即「是何人說有人會拿錢給妳？(按
    ：指徐嘉翎叫萬烘昌提供本件帳戶給被告，徐嘉翎可得金錢
    之事) 」時沈默不語(見原審卷二137頁），可見徐嘉翎對被
    告心存畏懼，當無構陷被告甲○○之可能，益徵證人萬烘昌、
    徐嘉翎所述前揭內容之可信度。況被告於108年1月17日偵訊
    後，經檢察官諭知被告3萬元交保，不得與萬烘昌、徐嘉翎
    實施危害或恐嚇之行為，並禁止與萬烘昌、徐嘉翎有任何接
    觸(見偵字第1359卷第48頁反面)，然被告竟罔顧檢察官命令
    而與徐嘉翎碰面接觸，甚至討論本件案情，此經被告自承在
    卷(見偵字第1359號卷第86頁)，如非恐於事跡敗露，何致如
    此。
　㈢關於前開㈡所述，為證人徐嘉翎在原審審判期日之公判法庭作
    證時之應訊態度，經原判決於理由欄敘及並引據作為證人徐
    嘉翎證詞可採之理由(尚有其他事由足佐證其證言可採，詳
    後述)，為原審合議庭法官於審判期日公判法庭，基於直接
    審理原則親自感知之事，經記明於審判筆錄存卷可稽(見原
    審卷二第137頁)，核屬事實審法院基於直接審理原則，將親
    自感知並觀察所得形之為判決理由，引為心證取捨之依據，
    既已載明其形成心證之事實所在，並作為心證推理作用之依
    據，並無判決不備理由或理由矛盾之情，被告於本院審理辯
    論時為上開指摘(見本院卷第167頁)，容有誤會。又被告於
    偵查中經檢察官核發拘票，經警於108年1月17日執行拘提解
    送檢察官應訊，經檢察官諭知：「交保3萬，另依刑事訴訟
    法116-2條規定，不得與萬烘昌、徐嘉翎實施危害或恐嚇之
    行為，並禁止與萬烘昌、徐嘉翎有任何接觸，如有違反會向
    法院聲請羈押。」等情，有偵查筆錄在卷可查(見偵字第135
    9號卷第48頁反面)，此屬檢察官依刑事訴訟法第117條1第1
    項準用、同法第116條2第1項第2款規定(禁止對特定人實施
    危害、恐嚇、騷擾、接觸、跟蹤之行為)，為檢察官或法官
    於停止羈押時，認有必要時，命被告履行事項，違反者得逕
    行拘提，並構成檢察官聲請法院再執行羈押之事由，此有刑
    事訴訟法第116條之2第4項、第117條第4項、第1項第4款明
    文規定，檢察官並將上開各節記載於偵查筆錄，且告知被告
    「如有違反會向法院聲請羈押」等語(見偵字第1359號卷第4
    8頁反面)，此關乎被告人身自由是否再度受拘束之事，至關
    重大，而被告於108年8月20日檢察官訊問時，自承「徐嘉翎
    工作地點與我當時住處很近，路上剛好碰上，問我何以在這
    裡，跟我提到開庭的事」等語(見偵字第1359號卷第86頁)，
    可見被告確有與徐嘉翎接觸、對話且談及本案開庭之事，難
    謂被告沒有違反檢察官於停止羈押時，命其履行之上開特定
    事項，而上開事項既經檢察官明明告知並記明筆錄，且上開
    與徐嘉翎有接觸之情，經被告於偵查中自承如上，被告於本
    院審理時再度陳述之情節，亦大致相同(見本院卷第167頁)
    ，顯然被告認其所陳述為無傷大雅。然審以被告偵查中所稱
    字句(詳偵卷第1359號卷第86頁)，不外是：其無意中遇到徐
    嘉翎，是徐嘉翎先提及，而聽聞徐嘉翎提到本案開庭之事，
    但被告若與徐嘉翎有接觸，即違反檢察官具保停止羈押時命
    其應遵守之事項，一旦違反其法律效果甚是嚴厲，足以構成
    檢察官再度向法院聲請羈押之法效果，被告竟輕易違犯，且
    將違反遵守事項之原因，以「徐嘉翎工作地點與我當時住處
    很近，路上剛好碰上，問我何以在這裡，跟我提到開庭的事
    。」答之，無非欲以「路上剛好遇到」(無意中遇到)、「問
    我何以在這裡」、「跟我提到開庭的事」(被動接收訊息)各
    等語，意圖沖淡其縱有與徐嘉翎接觸，亦屬無意中遇到，被
    動接受訊息，然被告既因司法警察詢問涉案情節時，知悉萬
    烘昌指述其為詐欺集團上游，徐嘉翎指稱其傳送本件帳戶給
    車手萬烘昌，由萬烘昌去提供贓款事（見偵字第1359號卷第
    10頁之警員提詢內容)，並於偵查中向檢察官表示「我跟萬
    烘昌不認識，與徐嘉翎不熟，我不知為什麼他們要指證我」
    (見偵字第1359號卷第48頁反面)，倘被告自認清白未與萬烘
    昌、徐嘉翎犯下本件詐欺犯罪，何以不採取明哲保身之道，
    遠避證人徐嘉翎，如此一來，既符合檢察官停止羈押時命其
    遵守事項，亦得避免與自己不熟，卻胡亂指證自己參與犯罪
    之徐嘉翎(此為被告之回答)，反而「於路上遇到」時，聽取
    徐嘉翎向其「提到開庭之事」，以致有違反檢察官停止羈押
    時命遵守事項之虞，使自己陷於可能遭致檢察官再度向法院
    聲請羈押之風險，其此一舉止與其所辯遭萬烘昌、徐嘉翎誣
    陷，其從未犯下詐欺取財案件之情，相互對照，誠然悖離社
    會常情，是以原判決於理由欄載以「如非恐於事跡敗露，何
    致如此」，尚符合事理之觀察，而原判決上開論述，顯係對
    被告否認犯罪之陳詞提出質疑，屬事實審法院審理事實，綜
    合全部卷證資料之心證表述，既有引據事實且確有其事，復
    有卷證可資覆按，即非屬判決不備理由或判決理由矛盾之情
    形，被告於本院辯論時為上開指摘(見本院卷第167頁)，難
    認有據而不足採。
　㈣至於被告於本院審理時指述徐嘉翎之證詞，前後歧異，其證
    詞不足採云云，然被告所指之證人徐嘉翎前後陳述之歧異(
    詳本院卷第166至167頁所載)，實為徐嘉翎廻避自己參與犯
    罪之辯解，然徐嘉翎參與本案及分擔其中一部行為，業據原
    法院認定徐嘉翎共同參與本案犯罪而為有罪判決，判決後徐
    嘉翎並上訴，徐嘉翎部分業經判決確定，被告引此作為有利
    自己之認定即為可取。被告以萬烘昌在107年12月25日第2次
    警詢時所稱之上游特徵，與其外貌不同，且萬烘昌於第1、2
    次警詢時，已具體指述前後於107年10月11日、12日、16日
    出面提領款項，卻從未指證被告於107年10月16日有駕車搭
    載其前往銀行提領，然卻在原審作證時才具體指上開情節(
    見本院卷第166頁)。然同一被告或證人之供述或證述，其證
    據之證明力，法院本可斟酌一切情形以為取捨，自不能因其
    陳述時期有先後不同，即執為判定證明力強弱之標準。證人
    萬烘昌雖於警詢時未明確指證，被告於告訴人乙○○受詐騙部
    分，被告曾與另一位不詳詐欺集團成員駕車搭載萬烘昌至銀
    行提領款項，此與提問者所詢問題有關，尚難因此推翻證人
    萬烘昌之證詞之證明力，謂其全然不可採，是被告所謂「案
    重初供」之說，已屬無據，是被告上述辯論意旨尚非可取。
  ㈤承上述，證人萬烘昌前揭證述及徐嘉翎之前開陳述情節高度
    吻合，復有被告於108年1月17日檢察官第1次訊問時稱「(你
    與萬烘昌有何糾紛？)沒有。我不認識他…。」(見偵字第135
    9號卷第48頁)等情，可佐證證人萬烘昌、徐嘉翎證述之真實
    性甚高，且上開證人所證述情節，除指證被告涉犯木案犯行
    ，均使自己無法逃離罪行，復經法院判處罪刑確定，可見證
    人萬烘昌、徐嘉翎並無誣指被告涉犯本案犯行之動機及可能
    性。再者，證人萬烘昌證述手機0000000000即詐欺集團上游
    （指揮提領、指定交款地點）所用門號，並提出其自己使用
    之三星牌J6門號0000000000手機上，有上開行動電話門號連
    絡之電話紀錄之翻拍照片1張在卷可查(見偵字第6802號卷第
    84頁反面)，其上即有107年10月16日上、下午受指示提領款
    項之電話紀錄可佐，且萬烘昌上開0000000000號手機亦查扣
    在案。再者，證人徐嘉翎於原審審理時供稱「阿哲就是被告
    甲○○」，並稱有提供「阿哲」的FACETIME帳戶供警方拍照等
    語(見原審卷二第142至143頁)，另證人萬烘昌在此之前見過
    被告數面，證人萬烘昌原先不知被告參與本件犯行，直至萬
    烘昌向徐嘉翎表示不願再繼續領款後，被告竟直接電話連繫
    萬烘昌，指示其須繼續領款，嗣於數日後，在告訴人乙○○被
    詐騙贓款匯入本件帳戶後，萬烘昌之手機即收到上開於107
    年10月16日受詐欺集團上游，指示自本件帳戶提領款項之情
    形（即2支行動電話連絡紀錄所示內容），而被告與另一位
    不詳詐欺集團成員，搭載萬烘昌前往第一銀行提領款項，均
    如上述。而該次贓款係告訴人乙○○被詐騙後所匯入，詐術電
    話中之人即以萬烘昌名義施詐，稱自己是乙○○外甥阿財的朋
    友萬烘昌，佯稱告訴人乙○○之子在國外唸書缺錢，要求匯款
    至本件帳戶等語(見偵字第1359號卷第31頁)，可見係用萬烘
    昌之名義施詐，並要求匯款至本件萬烘昌帳戶內，再由萬烘
    昌出面臨櫃提領，再將所提款項交付與被告一同駕車搭載萬
    烘昌之另位不詳姓名之人等情，亦據證人萬烘昌於原審證述
    明確，衡酌常情，萬烘昌豈有以自己名義施詐，再受指示將
    本件帳戶內提領悉數領款，交付不詳詐欺集團上游之理。而
    告訴人乙○○受詐騙之事係發生於萬烘昌不願繼續受指示提領
    詐騙款項之後，此業據萬烘昌、徐嘉翎證述明確，已如前述
    ，凡上開證據資料（即萬烘昌行動電話之通話翻拍照片等）
    及前述情況證據之證據價值，與「共犯供述或證詞前後次數
    多寡、內容是否一致、有無重大矛盾、指述堅決與否及態度
    是否肯定」等，迥不相同，亦與「他被告間之關係如何、彼
    此交往背景、有無重大恩怨糾葛等情」不可同視，是綜上所
    述可見上開證據，均與本件犯罪事實至為相關，而足以作為
    本件被告犯罪之補強證據，且其作為補強證據之質量，均得
    與上開共犯即證人萬烘昌、徐嘉翎之自白相互利用，使被告
    參與本件犯罪事實獲得確信，堪認被告與徐嘉翎共同參與詐
    騙集團，徐嘉翎經被告告知而覓得萬烘昌提供本件帳戶，並
    收受本件帳戶存簿及指示萬烘昌提款，被告則負責督促萬烘
    昌使之依照指示提款，不得拒絕以及與另一位不詳詐騙成員
    載送萬烘昌至銀行提領款項之情，至堪認定。如上所述，被
    告告與徐嘉翎、萬烘昌及其餘詐騙集團成員，均各司其職，
    自具有犯意聯絡及犯罪行為之分擔，均為詐欺取財之共同正
    犯。　
三、本案被告所屬之詐欺集團符合組織犯罪防制條例第2條第1項
    所定之犯罪 組織，且被告確有參與該犯罪組織之行為：
  ㈠按組織犯罪防制條例所稱之犯罪組織，係指三人以上，以實
    施強暴、脅迫、詐欺、恐嚇為手段或最重本刑逾5年有期徒
    刑之罪，所組成具有持續性或牟利性之有結構性組織；而所
    稱有結構性組織，係指非為立即實施犯罪而隨意組成，不以
    具有名稱、規約、儀式、固定處所、成員持續參與或分工明
    確為必要，同條例第2條第1項、第2項分別定有明文。
  ㈡查依告訴人蕭呂涼、乙○○指訴遭詐騙取財之情節，並前所述
    之證據及卷內其他證據資料，綜合以觀，可知本案詐欺集團
    之成員係以詐騙他人金錢、獲取不法所得為目的，假藉不實
    理由索取金錢，並上下聯繫、指派工作、提領詐欺款項或收
    取詐欺款項轉交上游等，堪認本案詐欺集團係透過縝密之計
    畫與分工，成員彼此相互配合，由多數人所組成，於一定期
    間內存續，以實施詐欺為手段而牟利之具有完善結構之組織
    ，其屬三人以上，以實施詐術為手段，所組成具有持續性或
    牟利性之有結構性組織之犯罪組織，是本案詐欺集團，該當
    於組織犯罪防制條例第2條第1項所稱之犯罪組織，堪以認定
    。再被告雖否認與萬烘昌、徐嘉翎及其他不詳詐欺集團成員
    共同加入本件詐欺集團之犯行，亦否認有參與詐欺犯罪組織
    之行為，惟如上開事證所示，被告在上開詐欺犯罪集團中負
    責督促及接送車手提款，可知被告於本案行為時，已知悉其
    所參與者為實施詐欺不法犯行，且由多線分工完成蒐集人頭
    帳戶、施用詐術、提領贓款、收取車手提領之款項之持續性
    、牟利性組織，又該組織內至少有萬烘昌、徐嘉翎及一名曾
    與被告一起駕車搭載萬烘昌前往銀行提領贓款之不詳詐欺成
    員，並向告訴人 蕭呂涼、乙○○以電話施用詐術之不詳成員
    等三人以上共犯，而被告尚須聽命其上手之指派及命令，對
    詐欺犯罪組織之分工並未全然瞭解及參與，亦無礙其對於所
    從事者為詐欺犯行之分工行為之認知，是被告參與犯罪組織
    之事實，已堪認定。
四、綜上所述，被告本件犯行事證明確洵堪認定，俱應依法論科
    。
參、適用法律說明
一、組織犯罪防制條例部分：
　　按行為人以一參與詐欺犯罪組織，並分工加重詐欺行為，同
    時觸犯參與犯罪組織罪及加重詐欺取財罪，雖其參與犯罪組
    織之時、地，與加重詐欺取財之時、地，在自然意義上非完
    全一致，然二者仍有部分合致，且犯罪目的單一，依一般社
    會通念，應評價為一罪方符合刑罰公平原則，應屬想像競合
    犯，如予數罪併罰，反有過度評價之疑，實與人民法律感情
    不相契合。又加重詐欺罪係侵害個人財產法益之犯罪，其罪
    數計算，以被害人數、被害次數之多寡，決定其犯罪之罪數
    ；核與參與犯罪組織罪之侵害社會法益，應以行為人所侵害
    之社會全體利益為準據，認定係成立一個犯罪行為，有所不
    同。是以倘若行為人於參與犯罪組織之繼續中，先後加重詐
    欺數人財物，因行為人僅為一參與組織行為，侵害一社會法
    益，應僅就首次犯行論以參與犯罪組織罪及加重詐欺罪之想
    像競合犯，而其後之犯行，乃為其參與組織之繼續行為，為
    避免重複評價，當無從將一參與犯罪組織行為割裂再另論一
    參與犯罪組織罪，而與其後所犯加重詐欺罪從一重論處之餘
    地（最高法院108年度台上字第3554號判決意旨參照)。經查
    ，被告加入本案詐欺集團後，依不詳詐欺集團成員指示負責
    督促及接送車手提款之部分行為，則被告參與詐欺集團犯罪
    組織之著手行為(即加入犯罪組織)，與其共犯本件加重詐欺
    之行為雖非同一，然加重詐欺行為係其參與犯罪組織時所為
    ，而有部分合致，揆諸前開判決意旨，且綜觀被告之前案紀
    錄，本次告訴人蕭呂涼被詐財之事實，應係被告加入本案詐
    欺犯罪組織後之首次犯行，應就其首次即告訴人蕭呂涼部分
    所示之加重詐欺犯行，論以參與犯罪組織罪及加重詐欺罪之
    想像競合犯。至於第二次後之加重詐欺犯罪行為，則應視為
    個別獨立的犯罪行為單獨處罰。
二、被告本案所犯罪名：
    是核被告就事實欄一㈠所為，係犯組織犯罪防制條例第3條第
    l項後段之參與犯罪組織罪、刑法第339條之4第1項第1、2款
    之三人以上冒用公務員名義共同詐欺取財罪，揆諸前開判決
    意旨，被告此部分所犯各罪間行為局部重疊合致，係想像競
    合犯，應依刑法第55條前段之規定，從一重處斷，論以三人
    以上共同冒用公務員名義詐欺取財罪(公訴意旨原認應分論
    併罰，業據檢察官於109年12月22日原審審理程序中當庭更
    正，見原審卷二第125頁）。至被告就事實欄一㈡所為係犯刑
    法第339條之4第1項第2款之三人以上共同詐欺取財罪（公訴
    意旨誤載為刑法第339條之4第1項第1、2款之三人以上共同
    冒用公務員名義詐欺取財罪，業據檢察官於109年12月22日
    原審審理程序中當庭更正，見原審卷二第125頁)。被告與徐
    嘉翎、萬烘昌及其他真實姓名年籍均不詳之其他詐騙集團成
    員間，有犯意聯絡及行為分擔，應論以共同正犯。
三、共犯結構：
　　被告本件負責督促及接送車手持提款卡領取上開詐欺集團詐
    騙所得之款項，至於車手萬烘昌提領之贓款，則交付予詐欺
    集團所指派之取款成員，被告所為屬整體詐欺行為分工之一
    環，且利用他人之行為，達成詐欺犯罪之結果，故被告應就
    其所參與本件犯行，所生之全部犯罪結果，與其他參與之共
    同正犯同負其責。是被告與萬烘昌、徐嘉翎及其他詐欺集團
    姓名年籍不詳之成員間，有犯意聯絡及行為分擔，應論以共
    同正犯。
四、接續犯：
　　按詐欺取財罪係為保護個人之財產法益而設，行為人罪數之
    計算，應依遭受詐欺之被害人人數計算。復衡以受詐騙之人
    未必僅有一次匯款紀錄，而在同一次遭受詐騙過程中，亦有
    單一被害人將一個或多個帳戶內之款項，分散轉帳匯款入詐
    欺正犯指示之多個帳戶，或先後一日、多日一再匯款至同一
    帳戶者，故而若以被告提款日期、次數，或所提領帳戶之匯
    款轉入次數，作為評價詐欺取財既遂犯行之罪數，恐嫌失當
    。查：告訴人蕭呂涼被詐術後，如附表編號1所示所示，前
    後有數次匯款，詐欺集團中負責提領贓款之車手萬烘昌相對
    有數次提領行為(詳見附表編號1所示「匯款時間」、「提領
    時間」欄所示次數)，均係為達到對告訴人蕭呂涼詐欺取財
    之單一目的，而侵害同一被害人之同一財產法益，各行為之
    獨立性均極為薄弱，難以強行分開，依一般社會健全觀念，
    應就針對同一被害人遭詐騙款項之多次指示行為，均視為數
    個舉動之接續施行，合為包括之一行為予以評價，均應論以
    接續犯之單純一罪。
五、想像競合犯：
　　就事實欄一㈠部分，被告所犯上開參與犯罪組織罪與附表編
    號1部分所示首次三人以上冒用公務員名義共同詐欺取財罪
    間，係為求詐得該告訴人蕭呂涼之金錢，犯罪目的單一，行
    為間亦有局部同一之情形，為想像競合犯，依刑法第55條規
    定，應從一重之三人以上冒用公務員名義共同詐欺取財罪處
    斷。
六、數罪併罰：
　　被告所為上開犯三人以上冒用公務員名義共同詐欺取財、三
    人以上共同詐欺取財犯行，犯罪時間、地點均相異，且被害
    人亦非相同，犯意各別、行為互殊，應分論併罰。　　
七、被告雖係犯組織犯罪條例第3條第1項後段之參與犯罪組織罪
    ，惟按本於法律合憲性解釋原則，依司法院釋字第471號關
    於行為人有無預防矯治其社會危險性之必要，及比例原則等
    與解釋意旨不相衝突之解釋方法，為目的性限縮，對犯該條
    例第3條第1項之參與犯罪組織罪者，視其行為之嚴重性、表
    現之危險性、對於未來行為之期待性以及所採措施與預防矯
    治目的所需程度，於有預防矯治其社會危險性之必要，且符
    合比例原則之範圍內，由法院依該條例第3條第3項規定，一
    併宣告刑前強制工作，最高法院108年度台上字第2306號判
    決意旨足參。綜合考量被告於本案參與程度、參與時間及其
    於本案犯行所顯現之行為嚴重性及表現危險性，另參酌被告
    於本案犯參與犯罪組織前，並無因刑事財產犯罪經法院判處
    罪刑而入監執行之前案紀錄等節，則其於執行主文所示之刑
    後，應已足令其產生警惕，而達預防再犯及矯治之效，故本
    件尚無宣告強制工作之必要，附此敘明。
八、原審認被告有其事實欄所載之罪，事證明確予以論處，並審
    酌被告正值青年，竟不思循正當途徑獲取所需，不顧政府近
    來嚴加查緝詐欺犯罪，僅為求一己私利即加入詐騙集團，被
    告負責督促及載送車手提款，所為助長詐騙歪風，影響社會
    治安甚鉅，所為實值非難(僅重申法益侵害性，非量刑審酌
    事由)。衡酌被告犯罪後矢口否認犯行及未能賠償告訴人蕭
    呂涼、乙○○任何財產損失之犯後態度，兼衡被告自承教育程
    度為國中畢業，未婚、無子女，案發時與家人同住，會去竹
    北市場協助姑姑擺攤，也會去工程行做臨時工，經濟狀況欠
    佳，暨本件各次犯罪情節、被告在詐欺集團中擔任之角色及
    參與之程度，並告訴人蕭呂涼、乙○○損失財物數額等一切情
    狀，各量處有期徒刑1年7月、1年5月，並酌情定其應執行刑
    有期徒刑2年6月，並說明「任何人都不得保有犯罪所得」為
    普世基本法律原則，犯罪所得之沒收、追繳或追徵，在於剝
    奪犯罪行為人之實際犯罪所得（原物或其替代價值利益），
    使其不能坐享犯罪之成果，以杜絕犯罪誘因，可謂對抗、防
    止經濟、貪瀆犯罪之重要刑事措施，性質上屬類似不當得利
    之衡平措施，著重所受利得之剝奪。然苟無犯罪所得，自不
    生利得剝奪之問題，固不待言，至二人以上共同犯罪，關於
    犯罪所得之沒收、追繳或追徵，倘個別成員並無犯罪所得，
    且與其他成員對於所得亦無事實上之共同處分權時，同無「
    利得」可資剝奪，特別在集團性或重大經濟、貪污犯罪，不
    法利得龐大，一概採取絕對連帶沒收、追繳或追徵，對未受
    利得之共同正犯顯失公平。有關共同正犯犯罪所得之沒收、
    追繳或追徵，本院改採沒收或追徵應就各人所分得者為之之
    見解，最高法院104年度台上字第3937號判決意旨足資參照
    。被告因其自始否認加入詐騙集團參與本件兩次詐欺犯行，
    且檢察官並未舉證被告本件犯行有犯罪所得，綜觀卷內全部
    事證亦查無被告獲取所得之情，故不為沒收之宣告等旨，經
    核原判決認事用法俱無違誤，量刑亦稱妥適。被告上訴本院
    猶執陳詞否認犯罪，其所辯均不可採，被告本件上訴核無理
    由，應予駁回。
據上論斷，應依刑事訴訟法第368條，判決如主文。
本案經檢察官王遠志提起公訴，檢察官孟玉梅到庭執行職務。
中　　華　　民　　國　　110 　年　　8 　　月　　31　　日
                  刑事第二十一庭審判長法　官  黃惠敏
                                      法　官  黃玉婷
                                      法　官  章曉文
以上正本證明與原本無異。
如不服本判決，應於收受送達後20日內向本院提出上訴書狀，其
未敘述上訴之理由者並得於提起上訴後20日內向本院補提理由書
（均須按他造當事人之人數附繕本）「切勿逕送上級法院」。
                                      書記官  吳錫欽
中　　華　　民　　國　　110 　年　　8 　　月　　31　　日

附表：
編號 告訴人 匯款時間/金額（新臺幣） 提領時間/金額 （新臺幣） 1 蕭呂涼 107年10月11日9時9分/48萬元 同日10時53分/47萬元   107年10月12日10時37分/45萬元 同日12時36分/46萬元   107年10月15日14時15分/20萬元 同年月16日10時47分/20萬元 2 乙○○ 107年10月16日14時27分/65萬元 同日15時11分/65萬元